臺灣高等法院臺南分院刑事判決
109年度上訴字第665號
上  訴  人  
即  被  告  黃介甫


 上列上訴人因毒品危害防制條例案件，不服臺灣嘉義地方法院1
09年度訴字第105號中華民國109年4月30日第一審判決（起訴案
號：臺灣嘉義地方檢察署108年度毒偵字第1393號），提起上訴
，本院判決如下：
    主  文
原判決撤銷。
本件公訴不受理。
    理  由
一、公訴意旨略以：被告黃介甫基於施用第一級毒品海洛因之犯
    意，於民國108年11月8日9時8分採尿前回溯96小時內某時，
    在不詳地點，以不詳方式，施用第一級毒品海洛因1次。嗣
    黃介甫於108年11月8日9時8分，在臺灣嘉義地方檢察署向觀
    護人室報到並採尿送驗，檢驗結果呈第一級毒品海洛因代謝
    物嗎啡陽性反應，始悉上情，因認被告涉犯毒品危害防制條
    例第10條第1項之施用第一級毒品罪。
二、最高法院刑事大法庭109年11月18日109年度台上大字第3826
    號裁定及最高法院109年度台上字第3826號刑事判決意旨略
    以：
  ㈠刑事訴訟法第303條第1款規定，案件有起訴之程序違背規定
    之情形者，應諭知不受理之判決。此所稱之起訴之程序違背
    規定，係指檢察官提起公訴之訴訟行為於程序上有違法律之
    規定而言。而提起公訴之訴訟行為是否於程序上有違法律規
    定，原則上，固是以起訴時所存在之事項及法律規定為判斷
    ，惟檢察官起訴後始發生之情事變更事由，致法院不能為實
    體審理及判決亦屬「起訴之程序違背規定」。
  ㈡109年1月15日修正公布、同年7月15日施行之毒品危害防制條
    例(下稱毒品條例)第20條第3項規定，犯第10條之罪於觀察
    、勒戒或強制戒治執行完畢釋放後，3年後再犯第10條之罪
    者，適用本條前2項之規定。上開所謂「3 年後再犯」，只
    要本次再犯（不論修正施行前、後）距最近1次觀察、勒戒
    或強制戒治執行完畢釋放，已逾3年者，即該當之，不因其
    間有無犯第10條之罪經起訴、判刑或執行而受影響。
  ㈢本於權力分立原則，法院對檢察官職權行使，應予以尊重，
    雖非謂不得為適度之司法審查，惟對於施用毒品者本次所犯
    如距最近1次觀察、勒戒或強制戒治執行完畢釋放後，已逾3
    年者，檢察官既得本於立法者所賦與之職權裁量是否聲請法
    院裁定觀察、勒戒或為命附條件（現行法僅能附命完成戒癮
    治療）緩起訴處分之多元化處遇，即聲請法院裁定機構內之
    觀察、勒戒並非檢察官所得採取之唯一途徑，法院自不能僭
    越檢察官之職權，逕對施用毒品者裁定應予觀察、勒戒或強
    制戒治。法院當不能「為求程序之經濟」便宜行事，而應嚴
    守程序上之正義，尊重檢察官之裁量權，並保障施用毒品者
    能獲得妥適並完善治療或其他有利戒毒途徑處遇之機會。
三、經查：　　
  ㈠公訴意旨所指被告上開施用第一級毒品之事實，被告雖否認
    有何施用毒品犯嫌，惟其於108年11月8日9時8分採集尿液檢
    體，經送台灣檢驗科技股份有限公司濫用藥物實驗室，以酵
    素免疫法初步檢驗及以氣相層析質譜儀法確認檢驗結果，確
    呈嗎啡陽性反應，有嘉義地檢署觀護人室採尿交辦單、施用
    毒品犯尿液檢體監管紀錄表、台灣檢驗科技股份有限公司濫
    用藥物實驗室（高雄）出具之濫用藥物檢驗報告可以佐證，
　　另毒品施用後於尿液中可檢出之時間，受施用劑量及頻率、
    施用方式、飲用水之多寡、個人體質及其代謝情況等因素影
    響，因個案而異，而一般海洛因施用者尿液可檢出嗎啡等代
    謝物最大時限為2至4天等情，為本院執行職務所知悉之事項
    。從而，被告確有於108年11月8日9時8分許採尿時起回溯96
    小時內之某時，在不詳地點，以不詳方式，施用第一級毒品
    海洛因之犯行，已可認定。　　
　㈡其次，被告前因施用毒品案件，經臺灣嘉義地方檢察署檢察
    官以107年度毒偵字第1436號為附命完成戒癮治療之緩起訴
    處分（下稱附命緩起訴處分），但因被告未完成戒癮治療處
    分並於緩起訴期間另犯施用毒品罪（即本案），而經檢察官
    以109年度撤緩字第19號撤銷緩起訴處分，並另行起訴（109
    年度撤緩毒偵字第16號）等情，有臺灣高等法院被告前案紀
    錄表及上述撤銷緩起訴處分書可查。
　㈢被告前雖曾因施用毒品案件，經檢察官為上述107年度毒偵字
    第1436號附命緩起訴處分，但因被告未履行該戒癮治療命令
    ，經檢察官以109年度撤緩字第19號撤銷緩起訴處分，並就
    該次施用毒品犯行提起公訴，其中被告於緩起訴期間另犯施
    用毒品罪者，即為本案（108年度毒偵字第1393號）。過往
    最高法院雖有認為檢察官為附命緩起訴處分者，事實上即等
    同於觀察、勒戒處遇的見解。然依最高法院大法庭109年度
    台上大字第3536號裁定所揭示徵詢多數刑事庭所採之見解，
    其認：
　⒈修正後毒品條例第20條第3項、第23條第2項均以「『觀察、勒
    戒或強制戒治執行完畢』釋放後」，據以計算該「3年後」、
    「3年內」期間。是欲適用上揭2項規定，自以觀察、勒戒等
    處遇「執行完畢」並釋放為其前提。苟觀察、勒戒等處遇尚
    未執行完畢，自無從起算該「3年」期間，即無該2項規定之
    適用。本件被告經「附命緩起訴」之該次施用毒品犯行，前
    無施用毒品紀錄，致其未曾受觀察、勒戒等處遇。本案又係
    在「附命緩起訴」經撤銷確定後再犯，與修正後毒品條例第
    23條第2 項、修正前同條例第24條第2 項之要件均不相符，
    自無從適用上述2項規定追訴處罰甚明。
　⒉97年4月30日修正公布之毒品條例第24條第1項（109年1月15
    日公布之新法亦同），已改採觀察、勒戒等處遇與「附命緩
    起訴」並行之雙軌模式，後者並擴及毒品條例第23條第2 項
    （3 年內再犯）情形，可見立法者有意在「附命緩起訴」程
    序，對施用第一級、第二級毒品者，採取更為寬容之態度。
    上述二程序其執行方式有別，其間仍有差異。前者依毒品條
    例第20條第1項、第2項之規定，視其執行成效，由觀察、勒
    戒，進而強制戒治，循序為之。後者依修正前毒品條例第24
    條第1 項，檢察官得為「附命緩起訴」。而依「毒品戒癮治
    療實施辦法及完成治療認定標準」第3條、第7條、第11條規
    定，「戒癮治療」包括「藥物治療、心理治療、社會復健治
    療」、「戒癮治療之期程以連續1年為限」、檢察官為上開
    緩起訴處分得指定被告應遵行事項等。被告同意參加「附命
    緩起訴」，即應完成「戒癮治療」、檢察官指定之應遵行事
    項至緩起訴期間屆滿乃止。前者與後者對照以觀，「附命緩
    起訴」雖得佐以採尿、對相關規定遵守等方式之約制，使被
    告確實完成「戒癮治療」，但「戒癮治療」始為「附命緩起
    訴」之核心治療方式，並得取代觀察、勒戒等處遇，期能完
    全戒除被告之毒癮。依上揭說明，被告在「戒癮治療」完成
    前，仍難謂得與觀察、勒戒等處遇「已執行完畢」等同視之
    。本件「附命緩起訴」因已撤銷，被告之「戒癮治療」並未
    完成，自與觀察、勒戒等處遇執行完畢有別。
  ⒊觀之修正後毒品條例第20條第3項、第23條第2項立法體例，
    依其文義僅限於觀察、勒戒等處遇執行完畢釋放後，3年內
    再犯第10條之罪者，始應依法追訴或裁定交付審理。本次修
    法在放寬觀察、勒戒等處遇之適用時機，如係初犯，本應依
    同條例第20條第1項規定予以觀察、勒戒，縱曾於3年內再犯
    經追訴處罰，究與經觀察、勒戒等處遇之完整療程不同，倘
    本次施用毒品已超過3年，仍應再予觀察、勒戒，此為最高
    法院最近所採見解，亦即修正後毒品條例就施用毒品之犯行
    ，係以被告是否曾經接受觀察、勒戒等處遇，而非以其是否
    曾因施用毒品經追訴處罰，為其追訴條件，縱被告前案係經
    追訴處罰，而後案於緩起訴處分確定3 年內，再犯施用毒品
    罪，其前既未曾受觀察、勒戒處分，基於平等原則，仍應為
    相同處理。
  ⒋依修正後毒品條例第24條第1項規定，檢察官可依刑事訴訟法
    第253條之2第1項第4款至第6款或第8款規定，為各項附條件
    之緩起訴處分，不限於修正前同條項所定「附命戒癮治療」
    之緩起訴處分，以使毒品施用者獲得有利於戒除毒品之適當
    處遇；修正後同條第2項亦規定：「前項緩起訴處分，經撤
    銷者，檢察官應繼續偵查或起訴。」其立法理由並說明：「
    緩起訴處分是利用機構外之處遇，協助施用毒品者戒除毒癮
    ，為達成戒除毒癮之目的，於撤銷緩起訴處分後，宜由檢察
    官依法繼續偵查或起訴，亦即仍有現行條文第20條觀察、勒
    戒及強制戒治制度之適用，俾利以機構內之處遇方式協助其
    戒除毒癮，亦得為不同條件或期限之緩起訴處分」等語。因
    此前案於撤銷緩起訴處分後，仍有同條例第20條所定觀察、
    勒戒等處遇制度之適用，新法所定之附條件緩起訴處分與觀
    察、勒戒等處遇，已無法相提並論，無從視為事實上已接受
    等同於「觀察、勒戒」之處遇，最高法院過往認為附命緩起
    訴處分事實上已接受觀察、勒戒處遇的見解，其論理已失其
    所據，雖該條文行政院尚未定施行日期，但為利法律銜接，
    亦宜先予因應，而為相同之解釋。
　㈣綜上，被告前雖曾因施用毒品案件，經檢察官為上述附命完
    成戒癮治療之緩起訴處分，但該次緩起訴處分，因被告未完
    成戒癮治療而遭撤銷，揆諸前開說明，該次緩起訴處分已無
    法再等同視為已經接受觀察、勒戒處遇。因此，本件被告雖
    有因施用毒品經檢察官為附命緩起訴，但該次附命緩起訴處
    分，因未完成戒癮治療而無從認等同完成觀察、勒戒。
四、查被告因施用第一級毒品，經檢察官起訴，原審予以論罪科
    刑，固非無見。惟如前所述，本案被告施用毒品時間為108
    年11月8日9時8分許採尿時起回溯96小時內之某時，而其之
    前雖有施用毒品案件經檢察官附命緩起訴之紀錄，但因被告
    未完成戒癮治療，以致無法等同完成觀察、勒戒視之，故本
    件被告施用毒品犯行，依前開說明，仍應依修正後之毒品條
    例第20條第3項、現行第24條等規定，由檢察官基於一次性
    之整體規劃而重啟處遇程序，視被告個案情形，是否適合「
    觀察、勒戒或強制戒治」或給予「附命完成戒癮治療緩起訴
    處分」之機會。檢察官逕予提起公訴，法院無從替代檢察官
    為上開合義務性之裁量處遇，應認本件起訴程序違背規定，
    且無從補正，原審未及審酌前情，諭知被告有罪之實體判決
    ，確有未合。至被告上訴以其並無施用第一級毒品為由云云
    ，因其施用毒品犯行不能為有罪之實體判決，被告前開上訴
    理由，係本於原審有罪判決而為，其上訴雖無理由，惟原判
    決既有上述瑕疵，即屬無可維持，自應由本院將原判決撤銷
    ，諭知公訴不受理判決，並不經言詞辯論為之。
據上論斷，應依刑事訴訟法第369條第1項前段、第364條、第303
條第1款、第307條，判決如主文。　　
本案經檢察官柯文綾提起公訴。
中　　華　　民　　國　　110 　 年　　1 　　月　  11　 日
                  刑事第六庭    審判長法　官  張瑛宗
                                      法　官  林坤志
                                      法　官  李秋瑩
以上正本證明與原本無異。
如不服本判決應於收受送達後20日內向本院提出上訴書狀，其未
敘述上訴理由者，並得於提起上訴後20日內向本院補提理由書（
均須按他造當事人之人數附繕本）「切勿逕送上級法院」。
　　　　　　　　　　　　　　　　　　　書記官  姚慈盈
中　　華　　民　　國　　110 　年　　1 　　月　　11　　日